【裁判字號】    95,台上,2286
【裁判日期】    951019
【裁判案由】    土地所有權移轉登記
【裁判全文】
最高法院民事判決            九十五年度台上字第二二八六號
上  訴  人  甲○○○
訴訟代理人  李 昌 明律師
被 上訴 人  乙 ○ ○
訴訟代理人  林 樹 根律師
            洪 茂 松律師
上列當事人間請求土地所有權移轉登記事件，上訴人對於中華民
國九十四年十二月二十八日台灣高等法院高雄分院第二審判決（
九十二年度重上字第一二三號），提起上訴，本院判決如下：
    主  文
原判決廢棄，發回台灣高等法院高雄分院。
    理  由
本件被上訴人主張：伊與上訴人之夫梁萬福於民國六十二年間各
出資一半，共同購買坐落高雄市小港區○○○段第十八之十二地
號土地，伊有二分之一之權利，信託登記於上訴人名下。嗣上開
土地歷經分割、重劃，改為高雄市鎮一小段第一三四
六、一四五一、一五二八地號等數筆土地，兩造並於七十五年十
一月間合意就第一三四六地號土地應有部分二分之一，辦理移轉
登記請求權之預告登記。伊業於九十二年五月五日終止與上訴人
間之信託關係，上訴人自應將系爭第一三四六地號土地應有部分
二分之一移轉登記予伊等情，求為命上訴人將系爭第一三四六地
號土地應有部分二分之一移轉登記予伊之判決。
上訴人則以：被上訴人並未出資購買系爭第一三四六地號土地，
兩造就系爭第一三四六地號土地並無信託關係存在等語，資為抗
辯。
原審維持第一審所為上訴人敗訴之判決，駁回其上訴，係以：被
上訴人就其主張之事實，業據提出預告登記同意書、土地登記謄
本、存證信函等件為證。上訴人雖以前揭情詞置辯。但查上開第
一四五一、一五二八地號土地係自店子後段第一八之一二地號土
地分割、重劃而來，該第一四五一、一五二八地號土地於七十五
年十一月十六日出售予訴外人陳增華，被上訴人曾分得出售之價
金。又系爭第一四三六地號土地辦理預告登記時，上訴人出具之
同意書記載：「本人（即上訴人）所有坐落高雄市鎮
一三四六地號、地目田、面積０‧０五五三公頃，於民國六十九
年十二月間與乙○○（即被上訴人）共同出資購買，並以本人甲
○○○名義辦理登記所有權全部在案，為保全乙○○對該筆土地
權利移轉之請求權，爰依土地法第七十九條之一第一項第一款規
定，立同意書人甲○○○同意將該筆土地之所有權持分二分之一
預告登記予乙○○屬實，恐口無憑，特立此同意書為據，且立同
意書人甲○○○與登記簿所載之甲○○○確屬同一人。謹呈，高
雄市前鎮地政事務所，立同意書人：甲○○○，身分證號碼：Ｚ
000000000，住址：高雄市○○區○○里○鄰○路二五
號，中華民國七十五年十一月二十八日」，有該同意書影本附卷
可稽。足見被上訴人確與上訴人共同出資購買系爭第一三四六地
號土地。而被上訴人既僅以上訴人之名義辦理系爭第一三四六地
號土地之所有權登記，可見被上訴人雖授與上訴人超過經濟目的
之權利，但僅許可上訴人於經濟目的範圍內行使權利，應認兩造
間已成立信託關係。上訴人抗辯：被上訴人並未出資，兩造就系
爭第一三四六地號土地並無信託關係存在等語，為無足採。被上
訴人業於九十二年五月五日終止其與上訴人間之信託關係，有存
證信函可稽，信託關係既已終止，其本於信託物返還請求權，請
求上訴人將系爭第一三四六地號土地應有部分二分之一移轉登記
予伊，為有理由，應予准許等詞，為其判斷之基礎。
查民事訴訟採不干涉主義，凡當事人所未聲明之利益，不得歸之
於當事人，所未提出之事實及證據，亦不得斟酌之，此觀民事訴
訟法第三百八十八條之規定自明。本件被上訴人於事實審係主張
：伊與上訴人之夫梁萬福於六十二年間各出資一半，共同購買高
雄市小港區○○○段第十八之十二地號土地等語（見第一審卷五
頁及原審卷三二八頁），原審竟認被上訴人與上訴人共同出資購
買土地，已有認作主張事實之違法。次查上開同意書係記載兩造
合資購買系爭第一三四六地號土地，信託登記於上訴人名下；與
被上訴人所主張：伊係與上訴人之夫梁萬福合資購買上開土地，
信託登記於上訴人名下，並不一致。原審未查明被上訴人究如何
出資及其如何將系爭土地信託登記於上訴人，遽認兩造間有信託
關係存在，亦有未合。又被上訴人於事實審陳稱：伊與梁萬福合
夥購買系爭土地等語（見原審卷一一九頁）。果爾，倘有其主張
之信託關係存在，信託人究為何人？被上訴人能否單獨終止信託
關係？亦待查明。本件事實未臻明瞭，本院尚無從為法律上之判
斷。上訴論旨，指摘原判決違背法令，求予廢棄，非無理由。
據上論結，本件上訴為有理由。依民事訴訟法第四百七十七條第
一項、第四百七十八條第二項，判決如主文。
中    華    民    國  九十五  年    十    月   十九   日
                      最高法院民事第一庭
                          審判長法官  陳  國  禎
                                法官  陳  重  瑜
                                法官  葉  勝  利
                                法官  黃  義  豐
                                法官  簡  清  忠
      本件正本證明與原本無異
                                      書  記  官
中    華    民    國  九十五  年    十    月  三十一  日
                                                  Ｒ


司法院資訊處製作；財團法人民間司法改革基金會備份。
